【裁判字號】    96,勞安訴,4
【裁判日期】    970422
【裁判案由】    業務過失致死等
【裁判全文】
臺灣桃園地方法院刑事判決             96年度勞安訴字第4號
公  訴  人  臺灣桃園地方法院檢察署檢察官
被      告  傅鼎興營造有限公司
兼  代表人  戊○○
被      告  丙○○
上二人共同
選任辯護人  陳鴻飛律師
上列被告等因業務過失致死等案件，經檢察官聲請簡易判決處刑
（94年度偵字第21061 號），經本院認有刑事訴訟法第451 條之
1 第4 項但書第2 、3 款之情形，改行通常訴訟程序，本院判決
如下：
    主    文
丙○○從事業務之人，因業務上之過失致人於死，處有期徒刑陸
月，如易科罰金，以銀元參佰元即新台幣玖佰元折算壹日，減為
有期徒刑參月，如易科罰金，以銀元參佰元即新台幣玖佰元折算
壹日。緩刑貳年。
傅鼎興營造有限公司犯勞工安全衛生法第三十一條第二項之違反
應有防止危害安全衛生設備規定，致生職業災害罪，處罰金新臺
幣拾萬元，減為罰金新臺幣伍萬元。
戊○○無罪。
    事    實
一、丙○○擔任址設嘉義縣太保市○○路○ 段228 巷23弄18號1
    樓之「傅鼎興營造有限公司」（下稱傅鼎興公司）之經理，
    負責監督管理傅鼎興公司承包工程之工地現場，為從事業務
    之人，亦為傅鼎興公司之實際經營負責人。傅鼎興公司則僱
    用勞工盧進順擔任派駐現場之工地主任，傅鼎興公司與丙○○俱屬勞工安全衛生法第2 條第2 項所規定之雇主。
二、緣台灣省自來水股份有限公司，於民國93年11月間，將該公
    司北區工程處之平鎮淨水場第二原水抽水站取水工程之抽水
    井A 部分工程（下稱抽水井A 部分工程），交予「林記營造
    股份有限公司」（下稱林記公司，該公司負責人黃金助及工
    作場所負責人王璽任，業據臺灣桃園地方法院檢察署檢察官
    另以94年度偵字第21061 號為不起訴處分確定）承攬，林記
    公司再將承攬上開工程中之管線與抽水井主體結構工程，轉
    交由傅鼎興公司承攬施作。雇主傅鼎興公司及丙○○本應注
    意依照勞工安全衛生法第5 條第1 項第7 款之規定，雇主在
    使勞工在可能因缺氧而引起危害之場所工作時，應提供符合
    標準之必要安全衛生設備，亦即應依照缺氧症預防規則第4
    條規定，置備測定空氣中氧氣濃度之必要測定儀器，並採取
    隨時可確認空氣中氧氣濃度、硫化氫等其他有害氣體濃度之
    措施，以防止缺氧空氣引起之危害，且依當時之情況，又無
    不能注意之情事，竟疏未事前在工作場所提供上開氧氣濃度
    測定儀器，於94年6 月27日晚間10時許，擔任傅鼎興公司抽
    水井A 部分工程之工地主任即勞工盧進順，為求翌日進行切
    管工程之順利，擬先行將輸水管內之水抽掉，在工程現場未
    提供氧氣濃度測定儀器及事先未測定氧氣及有害氣體濃度等
    情形下，即進入輸水管內作業，並使用內燃機之抽水泵實施
    抽水作業，因而吸入過多內燃機排放之高濃度一氧化碳而中
    毒並窒息死亡。嗣於翌日上午8 時30分許，始為前往作業之
    勞工乙○○發現。
三、案經臺灣桃園地方法院檢察署檢察官據報相驗自動檢舉暨被
    害人盧進順之父、母、配偶、子女壬○○、辛○○○、己○○、癸○○、庚○○訴請偵查，暨行政院勞工委員會北區勞
    動檢查所函請臺灣桃園地方法院檢察署檢察官偵查起訴及追
    加起訴。
    理    由
甲、程序方面：
  一、本件檢察官原就被告等因業務過失致死等案件，聲請簡易
      判決處刑（94年度偵字第21061 號），惟經本院認有刑事
      訴訟法第451 條之1 第4 項但書第2 、3 款之情形，改以
      通常訴訟程序審理，並為判決，合先敘明。
  二、按於第一審辯論終結前，得就與本案相牽連之犯罪或本罪
      之誣告罪，追加起訴。追加起訴，得於審判期日以言詞為
      之。刑事訴訟法第265 條定有明文。本件檢察官於本院準
      備程序時，以書狀及言詞追加起訴與本案相牽連之被告傅
      鼎興公司所犯之勞工安全衛生法第31條第2 項之罪，有檢
      察官補充理由書及本院準備程序筆錄在卷可稽（詳本院訴
      字卷第29頁、38頁），此部份本院自應予以審理，合先敘
      明。
  三、被告丙○○、戊○○之辯護人雖於本院準備程序時主張證
      人甲○○偵訊時之證述為傳聞證據，並無證據能力。惟按
      ，刑事訴訟法第159 條之1 第2 項規定，被告以外之人於
      偵查中向檢察官所為之陳述，除顯有不可信之情況者外，
      得為證據。查證人甲○○於偵查中向檢察官所為陳述，係
      在檢察官告以偽證罪之處罰規定以後，始具結陳述，並有
      檢察官訊問筆錄暨證人結文在卷可考（詳94年偵字第2106
      1 號卷第133 頁、第137 頁）。此外，本案復未見檢察官
      在偵查中有何違法取供而不具信用性之情事，並無顯不可
      信之情形，依照上開規定，自有證據能力。
  四、按「刑事訴訟法第159 條第1 項雖規定，被告以外之人於
      審判外之言詞或書面陳述，除法律有規定外，不得作為證
      據。惟同法第159 條之5 第2 項已規定，當事人、代理人
      或辯護人於法院調查證據時，知有第159 條第1 項不得為
      證據之情形，而未於言詞辯論終結前聲明異議者，視為有
      前項之同意（指同條第1 項之同意作為證據）。」（詳最
      高法院93年度台上字第3533號判決要旨）：又「刑事訴訟
      法第159 條之5 明定：『被告以外之人於審判外之陳述，
      雖不符前4 條之規定，而經當事人於審判程序同意作為證
      據，法院審酌該言詞陳述或書面陳述作成時之情況，認為
      適當者，亦得為證據。』、『當事人、代理人或辯護人於
      法院調查證據時，知有第159 條第1 項不得為證據之情形
      ，而未於言詞辯論終結前聲明異議者，視為有前項之同意
      。』，其立法理由在於傳聞證據未經當事人之反對詰問予
      以核實，乃排斥其證據能力。惟當事人如放棄對原供述人
      之反對詰問權，於審判程序表示同意該等傳聞證據可作為
      證據，此時，法院除認該傳聞證據欠缺適當性外，自可承
      認其證據能力。又當事人、代理人或辯護人於調查證據時
      ，知有刑事訴訟法第159 條第1 項不得為證據之情形，卻
      表示『對於證據調查無異議』、『沒有意見』等意思，而
      未於言詞辯論終結前聲明異議者，應視為已有將該等傳聞
      證據採為證據之同意。」（詳最高法院94年度台上字第
      2976號判決意旨）。經查本案被告、選任辯護人及檢察官
      於本院準備程序期日、審判期日，除辯護人對上開證人甲○○之偵訊證述曾表示意見外，對其餘證據均表示對證據
      能力不爭執，復於審判期日就本院一一提示之證據於言詞
      辯論終結前，均未就所調查之證據主張有刑事訴訟法第
      159 條第1 項不得為證據之情形，是參照上開最高法院判
      決要旨，本案經調查之證據均有證據能力，合先敘明。
乙、實體方面：
  壹、有罪部分：
  一、犯罪事實之認定及證據之取捨部分：
      訊據被告丙○○固不否認其為傅鼎興公司之實際負責人，
      並雇用被害人為工地主任，及被害人於傅鼎興公司承包之
      抽水井A 部分工程工地內獨自進入輸水管進行抽水工程時
      ，因吸入內燃機排放之一氧化碳中毒而死亡等節，惟矢口
      否認有何業務過失致死及違反勞工安全衛生法之犯行，辯
      稱：被害人乃受有合格工地主任訓練之專業人士，且其所
      受之訓練中有包括缺氧危險作業之安全衛生之課程，而其
      於工地已備有黃色之排送風管，已提供足以防止一氧化碳
      之中毒設備，況被害人於下班之後始前往工地工作，未曾
      通知被告，被告未能盡任何注意義務，被害人為一專業人
      士，應能利用工作場所之排送風器材設備，卻不利用，被
      害人之死亡應非被告所能預見，其死亡與被告之行為並無
      因果關係云云。經查：
    (一)本件被害人盧進順於94年6 月27日晚間10時許，因關切隔
      日切管工作，故於晚間10時許叫醒員工宿舍熟睡中之勞工
      陳蒼柏並拿取公司之機車鑰匙，騎車前往工地查看，恐因
      發現輸水管內積水過多可能影響隔日切管作業，遂拿取原
      置於排氣閘口外之水泥平台上之內燃機之抽水泵及汽油桶
      以繩索綑綁垂至該輸水管內，而進入管內施作抽水工作，
      嗣因內燃機之抽水泵運作後產生大量高濃度一氧化碳，而
      致被害人吸入過多之一氧化碳中毒窒息死亡，至翌日上午
      8 時30分許始為勞工乙○○發現被害人陳屍於該輸水管內
      等情，分據證人陳蒼柏、乙○○於偵查中證述明確（詳相
      字卷第4 、5 、16、17頁），並有發現被害人死亡後台灣
      省自來水股份有限公司派員拍攝之現場照片9 幀、現場錄
      影光碟（附於本院勞安訴字卷第14至18頁）、檢察官相驗
      報告書（詳相字卷第84頁）、法務部法醫研究所鑑定書（
      詳相字第42頁）等在卷可稽，並為被告丙○○所不爭執（
      見本院勞安訴字卷第31頁），上開各節，堪可認定。
    (二)本件工程由台灣省自來水股份有限公司與承包商訂有侷限
      空間危害防範計畫，計畫中並規定雇主應於每次作業開始
      前測定空氣中氧氣濃度，確認無危險之虞（詳偵卷第61、
      62頁），且工地確有依照上開計畫張貼侷限空間作業注意
      事項之公告（詳本院勞安訴字卷第101 頁），是該工地係
      屬有缺氧危險之工作場所，堪可認定。按，缺氧症預防規
      則依照勞工安全衛生法第5 條而制定，該規則第4 條規定
      ：雇主使勞工從事缺氧危險作業時，應置備測定空氣中氧
      氣濃度之必要測定儀器，並採取隨時可確認空氣中氧氣濃
      度、硫化氫等其他有害氣體濃度之措施。經查：本件抽水
      井A 部分工程之工地及員工宿舍，均未置備上開氧氣測定
      儀器，而如果有發生缺氧之虞，就應該攜帶儀器下去，而
      該工地是一個臨時工作之場所，所以應該使用攜帶式之儀
      器，然而本件工地現場、事務所、員工休息場所都沒有這
      種儀器，業據證人甲○○於本院審理時證述綦詳（詳本院
      勞安訴字卷第71頁），亦經其記載於本案行政院勞工委員
      會北區勞動檢查所勞工死亡災害檢查報告書內（下稱勞災
      檢查報告書，見相字卷第72頁背面），而被告丙○○對傅
      鼎興公司並未置備氧氣氣體測定儀器一節亦坦承不諱（見
      本院勞安訴字卷第72頁）。查被告丙○○係傅鼎興公司負
      責人，為從事工程業務之人，為勞工安全衛生法第2 條第
      2 項所規定之事業之經營負責人，屬該法所定之雇主；被
      告傅鼎興公司承包上開工程，亦屬勞工安全衛生法所規定
      之雇主。按雇主在勞工在易因缺氧而引起危害之場所工作
      時，應提供符合標準之必要安全衛生設備，並應置備測定
      空氣中氧氣濃度之必要測定儀器，並採取隨時可確認空氣
      中氧氣濃度、硫化氫等其他有害氣體濃度之措施，且依該
      工地及工程之狀況並無不能注意之情事，被告丙○○及被
      告傅鼎興公司在有缺氧之虞之工作場所，竟疏未置備上開
      氣體測定儀器，顯有違反上開勞工安全衛生法第5 條第1
      項第7 款、缺氧症預防規則第4 條之業務上過失甚明。
    (三)本件被告丙○○雖辯稱被害人是在下班以後的夜間10點許
      始赴工地，未經其許可而加班，並穿著短褲及拖鞋獨自工
      作，被告並無預見可能性，對其死亡結果也無防止之可能
      ，被害人之死亡與其行為之間並無因果關係云云。然按，
      勞工安全衛生法第2 條第4 項所稱職業上原因，係指隨作
      業活動所衍生，於就業上一切必要行為及其附隨行為而具
      有相當因果關係者，勞工安全衛生法施行細則第4 條定有
      明文。經查：1.本件抽水井A 部分工程，上班時間平常雖
      為早上8 時至下午5 時，但該工程遇澆鑄混凝土時就需要
      加班，且被害人死亡前數日，該工程確實進行到作「可撓
      管」（避免因地震將管線破壞而以特殊材質製以吸收能量
      之管線）之切管工程，而在切管工程前需要將水抽掉等節
      ，業據被告丙○○自述無誤（詳本院勞安訴字卷第32頁）
      ，又被告丙○○於偵查中尚坦承：被害人偶而有在晚間9
      時許工作一節不諱（詳偵卷第34頁）。被告亦自承系爭工
      程均交由被害人全權負責（詳本院勞安簡字卷第26頁），
      規劃施工的部份交由被害人負責，被告自己負責勞工安全
      衛生之項目（詳本院勞安訴字卷第84頁）。顯見被害人由
      被告委聘為工地主任，並應就工程之施工進度負責，由此
      及一般工程慣例而言，被害人認為工地工程進度若落後，
      自有在其經授權之權限範圍內決定加班之權力，雖偶有知
      會被告，然應無需被告之同意，此亦與勞檢所檢查員即證
      人甲○○證稱：被害人是傅鼎興公司之主管，可以決定加
      班與否，他自己決定加班就等於公司要他加班等語（詳本
      院勞安訴字卷第69頁）相符。是本件被害人於夜間加班進
      入工地之輸水管解決翌日之切水管工程抽水問題，自屬其
      職業上必要行為及附隨行為，而與其原應負責之抽水井A
      部分工程，具有相當因果關係，故被害人之死亡應屬勞工
      安全衛生法上之因職業上之原因而造成職業災害，應堪認
      定。2.至被告丙○○辯稱被害人之死亡與其行為間並無因
      果關係云云，惟依上開缺氧症預防規則第4 條之規定，要
      求雇主在使勞工在缺氧危險之環境工作時，應置備足可確
      認空氣中氧氣濃度之氣體測定儀器，此乃一法律上之作為
      義務，雇主在有缺氧危險之工程施作期間，本應隨時置備
      該等氣體測定儀器，以備勞工於工作場所、辦公室或其他
      保管場所加以取得，以隨時應付缺氧危險之狀況，並不分
      平日或假日，上班或下班，乃一普遍性之法律上作為義務
      ，此節被告並坦承：不論在工地、宿舍或辦公室，都沒有
      提供上開儀器不諱。而該氣體測定儀器可以是攜帶式的，
      並在一氧化碳濃度過高時，發出警示聲來通報工作之人員
      趕快離開，此據證人甲○○證述明確（見本院勞安訴字卷
      第72至73頁）。是故被害人足憑該氣體測定儀器，於輸水
      管內工作時，察覺該處氧氣不足而可及時離開，避免職業
      災害之發生；以被告知悉被害人偶於夜間加班及被害人為
      工地主任，自可決定加班等節，被告對被害人於夜間前往
      加班一事，並非不能預見，被害人死亡之工作現場，仍屬
      被告之危險控制範圍之內，因此被害人之死亡與被告丙○○及傅鼎興公司未置備上開氣體測定儀器間，仍有相當因
      果關係，而堪認定。
    (四)本件公訴意旨尚認被告丙○○及傅鼎興公司未事先對勞工
      實施缺氧教育、未提供相關必要防護具，以避免危險發生
      ，而有過失云云，勞災檢查報告書亦同此旨。惟查：1.本
      件職業災害發生時，被害人發現之工地旁，確有黃色抽風
      送換氣管，有事發翌日發現被害人時拍攝之現場照片可稽
      （見本院勞安訴字卷第14至16頁），足供勞工進入輸水管
      內工作時作適當換氣之用（參酌缺氧症預防規則第5 條）
      ；且證人甲○○證稱現場備有空氣呼吸器（見同上卷第72
      頁），被告丙○○亦自承辦公室內有準備空氣瓶及附帶之
      面罩（見同上卷第81頁），足認本件工程雇主應對空氣呼
      吸器等呼吸防護具業已置備（參酌缺氧症預防規則第20條
      、第27條）。2.至被告是否未對被害人施予有關缺氧危險
      作業之必要安全衛生教育訓練？查：被害人曾自己參加國
      立成功大學舉辦之營造業工地主任訓練班，獲頒國立成功
      大學推廣教育結業證書，有該證書一紙在卷可稽（詳本院
      勞安簡字卷第28頁）。而觀諸該訓練班課程內容，就安全
      衛生管理方面確實安排課程，包含在施工管理之20小時時
      數內，就勞工安全衛生法規亦排定2 小時之課程，有國立
      成功大學函附之課程時數一覽表在卷可稽（詳本院勞安訴
      字卷第44頁）；再查，該課程勞工安全衛生法規之講義中
      ，確實對於雇主應提供符合標準之必要安全衛生設備，以
      防止氣體、缺氧空氣等引起之危害一節有所著墨（見同上
      卷第48頁背面）。由上足認被害人取得營造業工地主任訓
      練班結業證書之際，曾受有相關之缺氧之教育訓練。被告
      亦供稱本件傅鼎興公司有對員工施以缺氧教育訓練，是由
      工地主任即被害人帶領現場工人訓練一節無誤（見同上卷
      第31頁），更徵此節。況本件傅鼎興公司與林記公司簽訂
      抽水井A 部分工程之合約，在93年11月8 日勞工安全衛生
      會議暨協議組織建置會議時，交辦勞工安全衛生注意事項
      ，被害人曾出席並簽名會議紀錄（詳偵卷第72頁背面）及
      承攬人工作安全承諾書（偵卷第74頁），而該會議並就勞
      工安全及協議事項，多次強調侷限空間及缺氧危險之防制
      ，有侷限空間危害防範計畫（偵卷第61頁背面）、缺氧作
      業許可證（偵卷第56頁）、氣體容許濃度表（偵卷第55頁
      背面）、工程安全衛生規定應採取之措施說明（偵卷第77
      頁至78頁）、自然換氣不充分場所之有害作業安全守則（
      偵卷第105 頁）作為附件，被害人應已對缺氧危險之防制
      規定及各項措施知之甚稔，難謂其未受過足夠之缺氧危險
      作業之必要安全衛生教育。3.故本件公訴意旨指摘被告丙○○及傅鼎興公司未事先對勞工實施缺氧教育、未提供相
      關必要防護具等節，尚有誤會，上開情形並非包括於被告
      丙○○之過失行為之內涵，被告傅鼎興公司亦難認有違反
      上開規定之情形，附此敘明。至檢察官於本院最後審理期
      日仍聲請傳喚證人乙○○證明傅鼎興公司是否未準備空氣
      面罩等防護器材一節，惟此部分業經證人甲○○證述被告
      傅鼎興公司確實有準備空氣面罩無誤，如前所述，且證人
      乙○○並經多次傳訊未到庭證述，其於偵訊時結證所述亦
      無何顯不可信之情形，並有證據能力，足資佐證，故應無
      必要再行傳喚，亦此敘明。
    (五)綜上各情，本件職業災害發生前或當時並無何不能注意之
      情事，倘被告丙○○能盡其之注意義務，在有缺氧危險之
      虞之本件工程工地，平時置備氧氣測定儀器，供被害人進
      入輸水管內工作時能察覺一氧化碳濃度已超過標準而及時
      離開，應能避免死亡結果之發生，故其違反缺氧症預防規
      則之規定及未盡勞工安全衛生法第5 條第1 項第7 款之作
      為義務，應有業務上之過失，且其過失與本件事故之發生
      有相當因果關係，不因被害人係下班時始前往工地工作有
      異，被告丙○○雖以發生事故時係下班時間為由，其不能
      預見，及本件應屬被害人本身之行為所致等抗辯，尚難遽
      採，被告丙○○業務上過失致死之犯行，洵堪認定。雖被
      害人自身雖違反「在自然換氣不充分場所工作，不得使用
      具有內燃機之機械」之規定、未在缺氧危險場所工作時進
      行適當換氣，及未指派一名以上監視人員進行缺氧危險工
      作等情事，就本件職業災害之發生，被害人亦有疏失，惟
      本件被告丙○○既有前開過失之犯行，已如前述，故仍不
      能以此解免其過失罪責。被告丙○○及被告傅鼎興公司均
      為勞工安全衛生法上所謂之雇主，並未對於防止缺氧空氣
      所引起之危害，提供符合標準之必要安全衛生設施，而致
      死亡之職業災害發生，分別違反勞工安全衛生法第31條第
      1 項、第2 項之犯行亦堪認定。本案事證已明，被告丙○○、傅鼎興公司之犯行，均洵堪認定，應依法論科。
  二、比較新舊法部分：
      按刑法於94年2 月2 日修正公布，95年7 月1 日施行後，
      有關新舊法之適用原則，其中法律變更之比較適用原則，
      新法第2 條第1 項之規定，係規範行為後法律變更所生新
      舊法律比較適用之準據法，於新法施行後，應適用新法第
      2 條第1 項之規定，為「從舊從輕」之比較；又刑之重輕
      標準，依裁判時之規定（最高法院刑事庭第8 次會議決議
      參照）。而修正後刑法第2 條第1 項規定：「行為後法律
      有變更者，適用行為時之法律。但行為後之法律有利於行
      為人者，適用最有利於行為人之法律」。又比較適用最有
      利於行為人之法律，應就罪刑有關之一切情形，比較其全
      部之結果，而為一體之適用，不應一部分適用新法，一部
      分適用舊法（最高法院29年上字第964 號判例旨參照）。
      被告行為後，刑法關於罰金刑之計算單位及處罰，及易科
      罰金之折算標準，均有修正，茲分敘如下：
    (一)於罰金刑之計算單位及處罰部分：刑法第33條第5 款業於
      94 年2月2 日修正公布，並自95年7 月1 日起施行；修正
      前刑法第33條第5 款規定「罰金：1 元以上。」；修正後
      刑法第33條第5 款規定「罰金：新臺幣1,000 元以上，以
      百元計算之。」；另95年6 月14日修正公布之中華民國刑
      法施行法第1 條之1 ：「中華民國94 年1月7 日刑法修正
      施行後，刑法分則編所定罰金之貨幣單位為新臺幣。94年
      1 月7 日刑法修正時，刑法分則編未修正之條文定有罰金
      者，自94年1 月7 日刑法修正施行後，就其所定數額提高
      為30倍。但72年6 月26日至94年1 月7 日新增或修正之條
      文，就其所定數額提高為3 倍。」，現行刑法中，有關於
      罰金刑之計算單位及處罰之規定已有修正，自屬法律變更
      。
    (二)查被告行為時刑法第41條第1 項前段規定：「犯最重本刑
      為5 年以下有期徒刑以下之刑之罪，而受6 個月以下有期
      徒刑或拘役之宣告，因身體、教育、職業、家庭之關係或
      其他正當事由，執行顯有困難者，得以1 元以上3 元以下
      折算1 日，易科罰金。」又被告行為時之易科罰金折算標
      準，修正前罰金罰鍰提高標準條例第2 條前段（現已刪除
      ）規定，就其原定數額提高為100 倍折算1 日，被告行為
      時之易科罰金折算標準，應以銀元100 元以上300 元以下
      折算1 日，經折算為新臺幣後，應以新臺幣300 元以上
      900 元以下折算為1 日。惟94年2 月2 日修正公布，於95
      年7 月1 日施行之刑法第41條第1 項前段則規定：「犯最
      重本刑為5 年以下有期徒刑以下之刑之罪，而受6 個月以
      下有期徒刑或拘役之宣告者，得以新臺幣1000元、2000元
      或3000元折算1 日，易科罰金。」
    (三)經綜合比較新、舊法有關罰金刑之計算單位及處罰之規定
      （即比較修正前、後刑法第33條第5 款之規定；增訂之刑
      法施行法第1 條之1 與被告行為時之罰金罰鍰提高標準條
      例第1 條前段、現行法規所定貨幣單位折算新臺幣標準第
      2 條之規定）；及前述易科罰金折算標準之結果，修正後
      規定並未較有利於行為人，則應依修正後刑法第2 條第1
      項前段規定，適用行為時之法律。
  三、論罪科刑部份：
      被告丙○○為傅鼎興公司之負責人，對於前開工地之管線
      與抽水井主體結構工程及勞工安全衛生之業務負有監督管
      理之責，屬從事業務之人，亦為勞工安全衛生法所稱之雇
      主，被告丙○○所為違反勞工安全衛生法第5 條第1 項第
      5 款之規定，致發生同法第28條第2 項第1 款之死亡職業
      災害，核其所為，係犯同法第31條第1 項之雇主未設置安
      全設施致生職業災害罪及行為時刑法第276 條第2 項之業
      務過失致人於死罪。被告傅鼎興公司亦屬勞工安全衛生法
      第2 條第2 項所稱之雇主，違反勞工安全衛生法第5 條第
      1 項第5 款之規定，致發生同法第28條第2 項第1 款之死
      亡職業災害，應依勞工安全衛生法第31條第2 項規定處罰
      。按修正後刑法第55條，雖將舊刑法第55條後段關於牽連
      犯之規定刪除，但其前段關於想像競合犯之規定並無變更
      ，而其但書係科刑之限制，為法理之明文化，亦非屬法律
      之變更，並無適用修正後刑法第2 條第1 項之規定比較新
      舊法適用之問題（參最高法院95年度臺上字第5589號判決
      意旨），逕依修正後刑法第55條前段規定適用即可，被告
      丙○○以一行為觸犯上開二罪名，為想像競合犯，應從一
      重之業務過失致人於死罪處斷（參酌最高法院87年度第6
      次刑事庭會議決議、最高法院91年台上字第3727號判決）
      。爰分別審酌被告傅鼎興公司為從事營造業務之公司，被
      告丙○○亦為雇主，於營求商利之過程中輕忽勞工生命安
      全保障，對上開注意義務之違反，造成被害人盧進順死亡
      之結果、犯罪情節、過失之程度，及被告傅鼎興公司已與
      被害人家屬己○○、壬○○、辛○○○、癸○○、庚○○
      達成民事和解賠償損害，有協議書1 紙在卷可憑，被害人
      自身對事故之發生亦有嚴重之疏失，及被告犯後態度等一
      切情狀，各量處如主文所示之刑。按中華民國九十六年罪
      犯減刑條例業於96年6 月15日立法三讀通過，並於同年7
      月16日施行，查被告丙○○及傅鼎興公司犯行係在96年4
      月24日之前，且所犯非上揭減刑條例第3 條所列不得減刑
      之罪，爰依該條例第2 條第1 項第3 款，就本件宣告之刑
      ，各減其2 分之1 ；並依修正前刑法第41條第1 項前段、
      修正前罰金罰鍰提高標準條例第2 條規定，諭知被告丙○○所處之刑如易科罰金之折算標準，如主文所示。末查，
      被告丙○○前未曾受任何有期徒刑以上刑之宣告，此有臺
      灣桃園地方法院檢察署刑案資料查註紀錄表、臺灣高等法
      院被告前案紀錄表各1 份在卷可稽，因一時過失致罹刑章
      ，事後亦以傅鼎興公司之名義與被害人家屬達成和解，有
      上開協議書1 紙在卷可參，信其經此偵審教訓，自當知所
      惕勉而無虞再犯，本院綜核各情認上開有期徒刑之宣告，
      已足策其自新，所宣告之刑，以暫不執行為適當，併依修
      正後刑法第74條第1 項第1 款規定（依最高法院刑事庭95
      年5 月23日第8 次會議決議有關緩刑之宣告，應適用修正
      後刑法第74條之規定），宣告緩刑如主文所示，以勵自新
      ，用啟向上。
  貳、無罪部分：
  一、聲請簡易判決處刑意旨略以：被告戊○○係被告傅鼎興公
      司之負責人，為從事業務之人，被告傅鼎興公司承攬平鎮
      淨水廠第二原水抽水站取水工程之抽水井A 部分工程，被
      告戊○○本應注意勞工從事輸水管內抽水作業之缺氧危險
      場所，應事先對勞工實施缺氧教育訓練，並提供氣體測定
      儀器及相關必要防護具，以避免危險發生，且依當時之狀
      況，又無不能注意之情事，竟疏未事前對勞工實施缺氧教
      育訓練，亦未提供氣體測定儀器及空氣呼吸器等相關必要
      防護具。於94年6 月27日晚間10時許，受僱於被告傅鼎興
      公司之作業勞工盧進順，在未測定氧氣及有害氣體濃度，
      及未配戴供氧式呼吸防護具等情形下，即進入輸水管內作
      業，並使用內燃機之抽水泵實施抽水作業，因而吸入高濃
      度之一氧化碳中毒而窒息死亡。嗣於翌日上午8 時30分許
      ，始為前往作業之勞工乙○○發現。因認被告戊○○涉犯
      刑法第276 條第2 項之業務過失致死罪嫌及勞工安全衛生
      法第31條第1 項未設置必要安全衛生設備致生死亡職業災
      害罪嫌云云。
  二、被告戊○○堅決否認有何業務過失致死犯行及違反勞工安
      全衛生法之犯行，辯稱：其僅為傅鼎興公司之掛名負責人
      ，並無實際參與工程及工地業務，其為家庭主婦而已，對
      被害人之死亡應無責任等語。本件公訴人認被告涉有上揭
      犯行，無非以行政院勞工委員會北區勞動檢查所出具之「
      台灣省自來水股份有限公司北區工程處二級承攬人傅鼎興
      營造有限公司勞工盧進順於進入輸水鋼管內作業發生一氧
      化碳中毒死亡災害檢查報告書」及現場照片、相驗屍體證
      明書、法醫研究所鑑定書、勘驗筆錄、抽水井A 部分工程
      勞工安全衛生工作守則，及經濟部公司基本資料查詢紀錄
      等證據資料為其憑據。
  三、按犯罪事實應依證據認定之，無證據不得認定犯罪事實；
      又不能證明被告犯罪者，應諭知無罪之判決，刑事訴訟法
      第154 條第2 項、第301 條第1 項分別定有明文；且認定
      不利於被告之事實須依積極證據，苟積極證據不足為不利
      於被告事實之認定時，即應為有利於被告之認定（最高法
      院30年台上字第816 號判例參照）。次按刑法上之過失犯
      ，以行為人對於結果之發生應注意並能注意而不注意為成
      立要件（最高法院26年上字第1754號判例參照）；亦即行
      為人須有防止結果發生之注意義務，且客觀上無不能注意
      之情事，竟疏未注意，違反其注意義務，始能令其就該有
      預見可能性之結果負過失犯罪責。又不作為犯之成立，除
      須具備構成要件該當結果之發生、不為期待行為、不作為
      與結果間有因果關係、防止結果發生之事實可能性等客觀
      構成要件要素外，尚要求行為人具有「保證人地位」，即
      行為人須在法律上對於結果之發生負有防止之作為義務者
      ，始足當之，對此，通說認為下述六種理由足以構成保證
      人地位：(1)法令之規定；(2)自願承擔義務（即事實上承受
      保證結果不發生之義務者，如救生員、接受病患為其醫治
      之醫生、登山隊嚮導、看顧嬰孩之人等，如事實上已承擔
      義務，即有保證人地位，不以當事人間契約關係有效成立
      者為限）；(3)最近親屬；(4)危險共同體（為達特定目的，
      組成之彼此信賴互助，並互負排除危難義務之團體）；(5)
      違背義務之危險前行為；(6)對危險源之監督義務（對於危
      險源負有防止發生破壞法益結果之監督義務，所謂危險源
      係指具有發生破壞法益之較高危險之設備、放射性物質、
      爆裂物或動物而言）。足見工程安全之責任，須視實際情
      況，究其是否符合上述過失犯及不作為犯之成立要件。
  四、經查：
    (一)按勞工安全衛生法第2 條第2 項、第3 項規定，所稱雇主
      ，謂事業主或事業之經營負責人，本法所稱事業單位，謂
      本法適用範圍內僱用勞工從事工作之機構。又該條所謂「
      負責人」應指實際經營者而言，況現代企業組織體，所有
      者與管理者分離，或閉鎖企業中以親友擔任公司登記之代
      表人，即俗稱「人頭負責人」之情形所在多有，而勞工安
      全衛生法第31條之規定其立法目的既在以刑事處罰嚇阻未
      就勞工衛生安全提供必要設施之雇主，其所處罰之對象，
      應指實際管理安全衛生設施、對工作場所有監督管理權責
      之實際負責人，始能收嚇阻之效；反之，若將名義上之登
      記代表人，加以處罰，就權責相符之原則亦有違悖，且不
      能促成勞工安全衛生法加強保護勞工安全之立法用意。法
      務部（87）法檢（二）字第002375號法律問題座談中臺灣
      高等法院檢察署研究意見亦認勞工安全衛生法第31條所處
      罰之負責人，應就負責人是否直接介入工地業務而具體個
      案認定之，亦大致同本院上開見解。
    (二)查：證人即被告丙○○於本院審理時證稱：傅鼎興公司於
      87年間成立迄今，公司登記負責人原為丙○○，因丙○○
      事業經營不佳，經算命人士指點後，認將公司登記負責人
      改為其妻戊○○，將有助於公司經營運勢，因此改由戊○○掛名為公司負責人（按依公司登記資料查詢，最後核准
      變更日期為93年6 月24日，應係該次變更登記負責人），
      而被告戊○○實際並未在公司工作，為家庭主婦，在嘉義
      家中照顧三個小孩，只有偶爾在發放薪資時始請被告戊○○幫忙發放，實際之公司業務負責人為被告丙○○等語明
      確（詳本院勞安訴字卷第82至85頁），與被告戊○○所供
      承情節大致一致，且由證人丁○○、乙○○、陳蒼柏等人
      之證詞中，亦無從發現被告戊○○確有參與工地工程之業
      務經營之情，是被告戊○○之辯稱應屬可信。則勞工安全
      衛生法中有關雇主注意義務之規定，其規範對象係被告丙○○及傅鼎興公司，並非戊○○，被告戊○○自非屬勞工
      安全衛生法第2 條第2 項所規定之事業主或事業之經營負
      責人，並無依照勞工安全衛生法第31條第1 項規定應負刑
      事責任之餘地。
    (三)次查，過失犯罪之成立，須行為人對特定危險之發生是否
      有客觀之注意義務以定之。本件被告戊○○既非上開工程
      之實際負責人或現場負責人，其既無抽水井結構工程、輸
      水管抽水工程之專業知識技術，此為被告丙○○與工地主
      任即被害人所研商決定，被告戊○○顯非直接負責指揮監
      督施工細節之工地實際管領人，顯然不具對該危險源有監
      督義務之保證人地位，自不應令其就該工地危險狀況，負
      過失罪責。
    (四)綜上所述，被告戊○○就對被告傅鼎興公司所僱用勞工之
      死亡結果，並非應負勞工安全衛生法所稱雇主責任之人，
      不能令其依勞工安全衛生法第31條第1 項負刑事責任，又
      非案發工地之實際管領人，未直接監督、管理施工環境及
      安全情形，自難認其就該危險工地有保證人地位，而令其
      負不作為過失犯罪責。此外，復查無其他積極證據足證被
      告戊○○有刑法第276 條第2 項之業務過失致死犯行，不
      能證明被告戊○○犯罪，揆諸前揭說明，應為被告戊○○
      無罪之諭知。
據上論斷，應依刑事訴訟法第452 條、第299 條第1 項前段、第
301 條第1 項，勞工安全衛生法第31條第1 項、第2 項，修正後
刑法第2 條第1 項前段、第11條前段、第55條前段、第74條第1
項第1 款，行為時刑法第276 條第2 項、修正前刑法第41條第1
項前段，罰金罰鍰提高標準條例第1 條前段、修正前罰金罰鍰提
高標準條例第2 條，中華民國九十六年罪犯減刑條例第2 條第1
項第3 款、第7 條、第9 條，判決如主文。
本案經檢察官邱文中到庭執行職務。
中    華    民    國    97    年    4     月    22    日
                    刑事第五庭  審判長法  官  潘政宏
                                      法  官  陳月雯
                                      法  官  楊晴翔
以上正本證明與原本無異。
如不服本判決，應於送達後10日內，向本院提出上訴狀，上訴於
臺灣高等法院。
本件正本證明與原本無異。
                                      書記官  范升福
中    華    民    國    97    年    4     月    24    日
附錄論罪科刑法條：
中華民國刑法第276條第2項
從事業務之人，因業務上之過失犯前項之罪者，處5 年以下有期
徒刑或拘役，得併科3 千元以下罰金。
勞工安全衛生法第31條
違反第五條第一項或第八條第一項之規定，致發生第二十八條第
二項第一款之職業災害者，處三年以下有期徒刑﹑拘役或科或併
科新台幣十五萬元以下罰金。
法人犯前項之罪者，除處罰其負責人外，對該法人亦科以前項之
罰金。
勞工安全衛生法5 條
雇主對左列事項應有有符合標準之必要安全衛生設備：
一  防止機械﹑器具﹑設備等引起之危害。
二  防止爆炸性﹑發火性等物質引起之危害。
三  防止電﹑熱及其他之能引起之危害。
四  防止採石﹑採掘﹑裝卸﹑搬運﹑堆積及採伐等作業中引起之
    危害。
五  防止有墜落﹑崩塌等之虞之作業場所引起之危害。
六  防止高壓氣體引起之危害。
七  防止原料﹑材料﹑氣體﹑蒸氣﹑粉塵﹑溶劑﹑化學物品﹑含
    毒性物質﹑缺氧空氣﹑生物病原體等引起之危害。
八  防止輻射線﹑高溫﹑低溫﹑超音波﹑噪音﹑振動﹑異常氣壓
    等引起之危害。
九  防止監視儀表﹑精密作業等引起之危害。
一○  防止廢氣﹑廢液﹑殘渣等廢棄物引起之危害。
一一  防止水患﹑火災等引起之危害。
雇主對於勞工就業場所之通道﹑地板﹑階梯或通風﹑採光﹑照明
﹑保溫﹑防濕﹑休息﹑避難﹑急救﹑醫療及其他為保護勞工健康
及安全設備應妥為規劃，並採取必要之措施。
前二項必要之設備及措施等標準，由中央主管機關定之。


司法院資訊處製作；財團法人民間司法改革基金會備份。
